【裁判字號】    98,台上,2115
【裁判日期】    980416
【裁判案由】    常業詐欺
【裁判全文】
最高法院刑事判決            九十八年度台上字第二一一五號
上  訴  人  甲○○
選任辯護人  尤挹華律師
            郭正鵬律師
上列上訴人因常業詐欺案件，不服台灣高等法院高雄分院中華民
國九十七年十一月五日第二審判決（九十七年度上訴字第八六二
號，起訴案號：台灣高雄地方法院檢察署九十年度偵字第五二六
四號、九十年度偵緝字第七五六號），提起上訴，本院判決如下
：
    主  文
原判決撤銷，發回台灣高等法院高雄分院。
    理  由
本件原判決撤銷第一審之科刑判決，改判依修正前刑法牽連犯關
係從一重論處上訴人甲○○共同犯常業詐欺罪刑，固非無見。
惟查：(一)由被告上訴或為被告之利益上訴者，除因原判決適用法
條不當而撤銷者外，第二審法院不得諭知較重於第一審判決之刑
，刑事訴訟法第三百七十條規定甚明。故由被告上訴或為被告之
利益而上訴之第二審之案件，如第二審判決認定之犯罪情節及適
用之法條與第一審相同，亦即非因第一審判決適用法條不當而予
撤銷者，第二審判決如諭知較重於第一審判決之刑，即與前述不
利益變更禁止原則有違。本件第一審以上訴人共同犯常業詐欺罪
，判處有期徒刑二年六月，上訴人不服，提起第二審上訴，原審
審理結果，所認定之犯罪事實與第一審判決完全相同，亦未認第
一審判決有何適用法條不當之情形，徒以共犯許育誠經另案判處
有期徒刑三年四月確定，上訴人涉案情節並未較許育誠為輕，認
第一審量處前述有期徒刑，失之過輕，即將第一審判決撤銷，改
判量處有期徒刑四年，其適用法則顯有不當。(二)原判決理由所引
述證人許育誠於偵查、審理中所陳「甲○○有拿至朋友處刷現金
；伊沒有拿去刷，是甲○○拿卡給伊，叫伊拿給鍾佩堂（另案判
處罪刑確定）去刷」（見原判決第八頁最後一行至第九頁第一行
），「小部分是要用到電腦或日常用品等東西時，伊等才拿去刷
，有幾次伊有去刷錢給甲○○」等語（見原判決第九頁第十至十
二行），前後已有歧異，且與所引鍾佩堂之陳述「刷卡由許育誠
負責，有時許育誠會帶伊去刷卡」等語（見原判決第九頁最後一
行至第十頁第一行）亦有不符。究竟上訴人有無持以偽造證件冒
名申請之信用卡前往刷卡？其所參與犯行之程度為何？前揭許育
誠與鍾佩堂之供述何者可採？原判決未為取捨證據之說明，即謂
許育誠與鍾佩堂「所述大抵均互核相符」云云，論斷上訴人涉案
情節不輕於許育誠，已嫌速斷。另原判決事實欄記載：「甲○○
、許育誠、鍾佩堂等三人於取得前揭信用卡後，承前開常業詐欺
及行使偽造文書之概括犯意聯絡，分別在前揭信用卡背面持卡人
簽名欄上偽簽各被冒名人之署名後，連續持如附表一所示之信用
卡，於如附表二所示時間、地點刷卡消費，並分別於簽帳單上偽
造被冒名人之署名後，將各該簽帳單持以交付各該不知情之特約
商店店員，致各該特約商店店員誤以為確係被冒名人本人前來刷
卡消費，而將所刷卡消費之商品交付予甲○○、許育誠或鍾佩堂
，或至實際經營地下錢莊之特約商店，與各該店店員共同基於詐
欺取財及行使偽造私文書之犯意聯絡，以假刷卡換現金之方式，
獲取刷卡金額預扣利息後之現金」，似認上訴人除提供資料外，
尚有參與在前揭冒名申請之信用卡背面偽造被害人署押，並持往
刷卡消費或以刷卡換現金之方式詐取財物之犯行。惟其理由之說
明則謂「因同案被告許育誠及鍾佩堂已證稱係被告提供資料，由
許育誠負責用電腦合成身分證資料及存款證明、扣繳憑單等，並
由許育誠與鍾佩堂填寫信用卡申請書，再由鍾佩堂去刷卡等情明
確，已如前述，自無庸再送請鑑定刷卡簽帳單上之字跡是否為被
告所為。」等語（見原判決第十三頁第十四至第十八行），似指
上訴人僅提供資料，許育誠負責偽造證件，刷卡則係鍾佩堂所為
，其事實之認定與理由之說明，不相一致，亦屬理由矛盾。以上
或為上訴意旨所指摘，或為本院得依職權調查之事項，應認有撤
銷發回更審之原因。
據上論結，應依刑事訴訟法第三百九十七條、第四百零一條，判
決如主文。
中    華    民    國  九十八  年    四    月   十六   日
                      最高法院刑事第十一庭
                          審判長法官  石  木  欽
                                法官  洪  佳  濱
                                法官  韓  金  秀
                                法官  呂  丹  玉
                                法官  段  景  榕
      本件正本證明與原本無異
                                      書  記  官
中    華    民    國  九十八  年    四    月  二十一  日
                                                Ａ

司法院資訊處製作；財團法人民間司法改革基金會備份。
